ACORDAO-COMPLETO-2363046

ACÓRDÃO 5314/2019 ATA 25/2019 - SEGUNDA CÂMARA

VISTOS, relatados e discutidos estes embargos de declaração, opostos contra o Acórdão 1322/2019-TCU-Segunda Câmara, que julgou irregulares as contas de Maria Sônia Oliveira Campos, prefeita municipal de Axixá, MA, na gestão de 2005 a 2008, a condenando ao recolhimento do débito apontado, com aplicação de multa. 
	ACORDAM os ministros do Tribunal de Contas da União, reunidos em sessão da 2ª Câmara, diante das razões expostas pela relatora, e com fundamento nos arts. 32, inciso II, e 34 da Lei 8.443/1992, em: 
9.1. conhecer dos embargos de declaração e rejeitá-los; 
9.2. dar ciência desta deliberação à embargante e a seus representantes legais, nos termos do art. 179, § 7º, do RI/TCU.

Embargos de declaração contra decisão que julgou contas irregulares com débito e aplicou multa.

Segunda Câmara

Município de Axixá/MA.

3. Recorrente: Maria Sônia Oliveira Campos (CPF XXX.487.013-XX).

13.1. Ministros presentes: Augusto Nardes (na Presidência), Aroldo Cedraz, Raimundo Carreiro e Ana Arraes (Relatora).
13.2. Ministros-Substitutos presentes: Marcos Bemquerer Costa e André Luís de Carvalho.

ACORDAO-COMPLETO-2390789

Acórdão 1092/2020 - Segunda Câmara

ANA ARRAES

ministra Ana Arraes.

Trata-se de embargos de declaração opostos por Maria Sônia Oliveira Campos contra o Acórdão 1322/2019-TCU-Segunda Câmara, que julgou irregulares as contas da embargante, a condenando ao recolhimento do débito lá apontado e de multa em razão da falta de comprovação da aplicação regular dos recursos federais repassados ao município de Axixá, MA, por meio do Contrato de Repasse 174048-17/2005/MCIDADES/CAIXA, destinado à execução de pavimentação, meios-fios e sarjetas em ruas naquela localidade.
A argumentação da embargante tem o seguinte teor (peça 49) :
"II - Considerações iniciais. 
	Senhora Ministra relatora, 
	A Embargante, pelo signatário, tem consciência da 'via estreita' dos Embargos de Declaração no âmbito do TCU, tal como admitido pela jurisprudência da Corte e pela forma zelosa e criteriosa com que Vossa Excelência o utiliza, sobretudo para distribuir Justiça e para fazer prevalecer a verdade material. 
	Aliás, também tem consciência do cuidado com que a Corte, e Vossa Excelência em particular, tem aplicado os princípios da busca da verdade real e da mitigação do formalismo. 
	Por outro lado, analisando o Acórdão ora embargado, percebe a Embargante que talvez não tenha sido contundente e concreta o suficiente para demonstrar a regularidade da aplicação dos recursos. E tal fato se deve, dentre outros motivos, por duas razões. 
	A primeira é o tempo decorrido entre a ocorrência dos fatos - outubro de 2005 - e a citação para a apresentação da defesa na presente Tomada de Constas Especial - 05/09/2016. Ainda que a Embargante tenha exercido dois mandatos, de 2005 a 2012; quando retornou para exercer o terceiro mandato, em janeiro de 2015, não encontrou arquivos da época. Assim, como a citação para a apresentação da defesa só ocorreu em 05/09/2016 não conseguiu os elementos suficientes; e 
	A segunda, foi a ocorrência de um fato extremamente lamentável no primeiro ano do seu primeiro mandato (2005) , exatamente o ano dos fatos analisados nestes autos, com uma Secretária municipal que quebrou a confiança nela depositada e praticou atos à revelia da Embargante, inclusive assinando documentos como se ela própria fosse, o que gerou posteriormente até a realização de perícias para comprovar a falsidade de assinaturas, como adiante será demonstrado. Aliás, a Embargante verificou agora, ao rever os autos do TC n° 22.370/2013-7 (apenso ao presente) , que atos praticados na licitação dos próprios autos foram da autoria dela, com assinatura como se fosse da própria Embargante. 
	É neste contexto, então, que a Embargante roga a análise dos presentes Embargos, na esperança de que, em face dos princípios que orientam a ação dessa Corte, tão valorizados por Vossa Excelência - mesmo nesta 'via estreita' dos embargos, os fatos possam ser reavaliados e as contas julgadas regulares, ou, pelo menos, a responsabilidade da Embargante seja afastada.
	Feitas estas considerações introdutórias, passa-se ao mérito dos presentes embargos. Antes, porém, com algumas anotações sobre a possibilidade de se emprestar efeitos modificativos Embargos de Declaração, tal como o fez, de forma justa, aliás, recentemente ao propor o provimento dos EDs no TC Processo 017.770/2014-9.
III - Contextualização dos fatos e a ação de terceiros em nome da Recorrente. 
	Na atual realidade dos autos, e a propósito do que acima já afirmou, avalia ser necessário dar conhecimento a Vossa Excelência e à Corte, de fato lamentável, ocorrido no primeiro ano do mandato da Embargante, em 2005, exatamente no ano em que os fatos ora avaliados também ocorreram, que permite compreender a realidade vivida à época e permite concluir que à Recorrente, no conceito de 'homem médio', não se podia exigir outra conduta. 
	Apesar de hoje se localizar na região metropolitana de São Luis, o que só ocorreu no último mandato do Governo do Estado do Maranhão, Axixá é um pequeno município com pouco mais de onze mil habitantes e com as características de cidade do interior, sobretudo em sua política. Mas, à época sequer integrava a região metropolitana, não havia transporte regular, as estradas eram precárias e não havia internet, além de não existir agências bancárias. 
	Por outro lado, a Recorrente quando se candidatou a prefeita pela primeira vez em 2004, era apenas uma professora da disciplina da língua portuguesa e não possuía experiência na Administração Pública. Em razão disso, foi aconselhada a compor sua equipe com pessoas que tivessem reconhecidamente preparo, capacidade e experiência na Administração. Entendia ela, bem como seus assessores, que era fundamental ter pessoas próximas na Administração que fossem capazes de suprir sua falta de experiência administrativa e lhe dessem segurança quanto à legalidade de seus atos. 
	E, neste contexto, foi aconselhada a nomear para a área financeira e orçamentária do município a Sra. Ilnete Ricci Lobão. Ilnete era (e é) advogada e havia exercido diversos cargos na área financeira na Administração Estadual do Maranhão. E era conhecida como competente administradora. A tanto que naquele início de gestão em 2005, a sua nomeação como Secretária foi anunciada como uma 'aquisição' política positiva muito importante para o Município e para a gestão da Embargante. 
	De pronto, a Sra. Ilnete condicionou a sua ida para a área financeira da Administração de Axixá, à ampliação da Secretaria respectiva. Foi assim que orientou a Requerente a enviar Projeto de Lei de Reorganização Administrativa do Poder Executivo do Município à Câmara Municipal, no qual ampliou a Secretaria de Finanças para concentrar a 'administração', a 'gestão fiscal' e a 'infraestrutura'. Foi assim que foi criada uma 'super secretaria' denominada de Secretaria Municipal da Administração, Gestão Fiscal e Infraestrutura SEMAGIN, englobando as áreas de administração, finanças e contabilidade, tributação, limpeza pública, obras e urbanismo, transporte, patrimônio e serviços, bem como a área de informática. Assim: 
'Art. 1º... 
§1º... 
VI Secretaria Municipal de Administração, Gestão Fiscal e Infraestrutura-SEMAGIN: 
a) Coordenadoria da Atividade-Meio: 
Divisão de Administração e Serviços ao Cidadão; 
Divisão Financeira -Contábil; Divisão Tributária; 
Divisão de Suporte em Informática; 
Divisão de Limpeza Pública; 
Divisão de Obras e Urbanismo; 
Divisão de Transportes e Manutenção; 
Divisão de Material, Patrimônio e Serviços Gerais.' 
	Ocorre que, o que foi imaginado inicialmente como a 'grande solução' se mostrou logo em seguida como um grave problema na Administração sobretudo em razão da centralização administrativa e consequentemente de poderes em uma Secretaria e na pessoa de uma Secretária que se revelou. 
	E isso explica - ainda que a Corte não considere como justificativa técnica para afastar a responsabilidade atribuída à Recorrente - as supostas irregularidades objeto dos presentes Embargos e das próprias Alegações de Defesa. 
	Como estes fatos ocorreram nos primeiros meses da Administração, quando tudo era 'novo' para a Recorrente e quando a referida Secretária gozava de sua absoluta confiança, não podia imaginar que ocorriam práticas irregulares e, até falsidades em documentos produzidos em nome da Embargante. 
	Era a referida Secretária quem concentrava a responsabilidade pela realização dos processos licitatórios - aliás constam assinaturas suas no presente processo. Aliás, e este é um fato absolutamente relevante para a aferição da boa fé e da não responsabilidade da Recorrente, se descobriu posteriormente, após a demissão da mencionada Secretária por quebra de confiança, que ela falsificava a assinatura da Recorrente em documentos oficiais, conforme demonstra o Parecer Técnico Pericial contratado recentemente (anexo I) . 
IV - Da efetiva realização da obra e da explicação quanto ao suposto e inexplicável pedido de realização da primeira medição em data anterior ao encerramento da licitação. 
	É fato que a jurisprudência do Tribunal é no sentido de que a simples demonstração da realização da obra objeto do ajuste não é suficiente para demonstrar regularidade da aplicação dos recursos, caso não se demonstre o liame entre a obra e o repasse e sua utilização. 
	A realização da obra é um fato incontestável. Resta, entretanto, na avaliação constante do acórdão a demonstração de que realmente foi executada com os recursos do contrato. No caso, o acórdão embargado afirma que tal ligação não foi demonstrada. E mais, que haveria - e conferindo agora se constata que de fato existe um documento, cuja assinatura não é reconhecida pela Embargante, um Ofício que teria sido enviado à CEF solicitando a realização da primeira medição, antes da homologação do resultado do certame e da autorização para início da obra. Tal documento, que não teria sido enfrentado pela defesa anteriormente, insinuaria ou, pelo menos, levantaria suspeita de que a obra estivesse em curso antes do encerramento da licitação e que, por isso, poria em dúvida inclusive a idoneidade da licitação e da contratação consequente. 
	Pois bem! 
	Um: a obra com absoluta certeza foi realizada com os recursos repassados pelo Contrato de Repasse 174048-17/2005/MCIDADES/CAIXA. Aliás, segundo se recorda agora a Embargante, tais recursos, inclusive, foram insuficientes para a conclusão da obra, tendo sido necessários aportes da própria prefeitura; 
	Dois: a Embargante desconhece a existência do Ofício no 237/GAB/2005. Inclusive não reconhece a assinatura nela aposta; 
	Três: e tal ofício, ao que tudo indica, redigido equivocadamente, está à fl. 71 dos autos do Processo da Licitação (peça 9 do TC 22.370/2013-7, que deu origem à presente TCE) imediatamente antes da Ordem de Serviço (um à fl. 71 e o outro à fl. 72) ; 
	Quatro: e o que sugere equívoco é o fato de que agora, buscando informações junto à CEF, acessando o processo de execução e prestação de contas lá existente, nele não foi localizado o mencionado ofício. E, como se pode ver agora nos documentos ora anexados por cópia, as páginas sequenciais do processo na CAIXA correspondem às mesmas páginas do processo de licitação9, mas sem a página 71. Eis:
	Como se vê, no processo junto à Caixa Econômica Federal não existe o referido Ofício (fl. 71 do processo) , o que significa que possivelmente tenha sido mesmo um equívoco a ser esclarecido assim que a Embargante conseguir a cópia integral dos autos que está providenciando junto à CEF e que poderá juntar aos autos na sequência. 
	Cinco: reforça a esta conclusão o fato de que a autorização da CEF para o início das obras se deu em 29 de março de 2006 (fl. 52 do Processo CEF) (Anexo II) . Ademais, a cópia de processo também da CEF (Anexo III) , inclusive com as fotografias, demonstra que ema agosto de 2005 não existia a pavimentação objeto do contrato e que as obras foram realizadas em 2006. Das fotos constam, inclusive a data de junho de 2006. Ou seja, não existe a menor possibilidade de ter sido solicitada a primeira medição em meados de agosto de 2005, quinze dias antes do encerramento da licitação. E, muito menos, a prática de tal pedido nos próprios autos da Licitação. 
	Assim, pretende a Embargante, com a documentação ora juntada, inclusive com o resultado das de medições, ARTs profissionais, fotos anteriores e posteriores à obra (Anexo IV) , laudo de vistoria técnica (anexo V) , etc. que, até por economia profissional, sejam acolhidos os presentes Embargos e julgadas regulares as contas da Embargante.
	V - Da prescrição. 
	Por certo não há omissão no acórdão quanto defesa de sua ocorrência feita das Alegações de Defesa apresentada pela Embargante. 
	Contudo, para efeitos posteriores nos autos e, eventualmente, para aferição pelo Poder Judiciário, faz-se necessário que o acórdão considere o debate acerca da disciplina legal a ser realmente aplicadas no âmbito do TCU, uma vez que a legislação específica não trata do tema. 
	Não se desconhece que o entendimento da Corte é o da aplicação da Legislação Objetiva civil para adotar a prescrição decenal. E mais, para contar a prescrição entre o termo inicial do fato danoso e 'o ato que ordenou a citação'. 
	Contudo, a despeito de o tema ainda se encontrar em suspenso para ser decidido definitivamente no julgamento do RE 636.886 pelo STF (previsto para o fim de outubro próximo) , com o devido respeito, esta interpretação não se encontra em sintonia com o que vem decidindo o STJ e a Justiça Federal e nem pelo próprio STF. 
	Enfim, não se desconhece a posição do TCU a respeito do tema e também se sabe que é verdade que a Lei nº 8.443/92 não regula a prescrição no âmbito dos Tribunais de Contas. Contudo, conforme bem assentado por Ely Lopes Meirelles, in Direito Administrativo Brasileiro, 32 ed., 2006: São Paulo- Malheiros, pg. 681: 
'A prescrição Administrativa opera a preclusão da oportunidade de atuação do Poder Público sobre a matéria sujeita à sua apreciação. Não se confunde com a prescrição civil, nem estende seus efeitos às ações judiciais, ... pois está restrita à atividade 'interna' da Administração, acarretando a perda do direito de anular ato ou contrato administrativo, e se efetiva no prazo que a norma legal estabelecer. Mas mesmo na falta de lei fixadora do prazo prescricional, não pode o servidor público ou o particular ficar perpetuamente sujeito a sanção administrativa por ato ou fato praticado há muito tempo. A esse respeito, o STF já decidiu que 'a regra é a prescritibilidade' (STF, RDA 135/78) . Entendemos que, quando a lei não fixa o prazo da prescrição administrativa, esta deve ocorrer em cinco anos, à semelhança da prescrição das ações pessoais contra a Fazenda Pública (Dec. 20.910/32) , das punições dos profissionais liberais (Lei 6.838/80) e para a cobrança do crédito tributário (CTN, art. 174) '
	Essa compreensão acerca da prescrição já foi acolhida pelo Superior Tribunal de Justiça, que decidiu que nas Tomadas de Contas em trâmite no Tribunal de Contas da União, deve prevalecer o prazo de prescrição de 05 (cinco) anos, conforme recente decisum que se destaca: 
'EMENTA. PROCESSUAL CIVIL E ADMINISTRATIVO. RECURSO ESPECIAL. TRIBUNAL DE CONTAS DA UNIÃO. PROCESSO DE TOMADA DE CONTAS ESPECIAL. VIOLAÇÃO A INSTRUÇÃO NORMATIVA. EXAME INCABÍVEL EM SEDE DE APELO ESPECIAL. ARTS. 31 E 57 DA LEI 8.443/92, 471 DO CPC, 884 DO CC, 26, VI, E 27, § 1°, DA LEI 9.784/99. AUSÊNCIA DE PREQUESTIONAMENTO. SÚMULA 211/STJ. TESE DE PRESCRIÇÃO ADMINISTRATIVA. AUSÊNCIA OU FALHA NA PRESTAÇÃO DE CONTAS. IMPUTAÇÃO DO DÉBITO E APLICAÇÃO DE SANÇÃO. NÃO CONFIGURAÇÃO DE HIPÓTESE DE IMPRESCRITIBILIDADE. LACUNA LEGISLATIVA. NECESSIDADE DE INTEGRAÇÃO POR ANALOGIA. APLICAÇÃO DO PRAZO QUINQUENAL. DECURSO. OCORRÊNCIA. 
1. As instruções normativas não integram o conceito de lei federal para fins de controle em sede de recurso especial. Precedentes. 
2. O Tribunal de origem não emitiu juízo de valor sobre os arts. 31 e 57 da Lei 8.443/92, 471 do CPC, 884 do CC, 26, VI, e 27, § 19, da Lei 9.784/99, carecendo o recurso especial, no ponto, do requisito do prequestionamento. Incidência da súmula 282/STF. 
3. 'A lei estabelecerá os prazos de prescrição para ilícitos praticados por qualquer agente, servidor ou não, que causem prejuízos ao erário, ressalvadas as respectivas ações de ressarcimento' (§ 52do art. 37 da CF) . 
4. As 'ações de ressarcimento' são imprescritíveis, conforme dispõe expressamente o texto constitucional, o que tem sido observado e reiterado nos julgamentos desta Corte, seja em sede de ação de improbidade com pedido de ressarcimento, seja em ação com o fim exclusivo de ressarcir o erário. No entanto, os autos não versam sobre o exercício do direito de ação, ou seja, de pedir ressarcimento perante o Poder Judiciário. Ao contrário, tratam da imputação de débito e aplicação de multa promovida pelo Tribunal de Contas da União, no exercício do seu poder/dever de velar pelas contas públicas, mediante atuação administrativa, oportunidade em que não há falar em exercício do direito de ação e, consequentemente, em imprescritibilidade. 
5. Eventual desvio de verbas ou qualquer outra ilegalidade que importe prejuízo ao erário poderá ser objeto de ação de ressarcimento, perante o Poder Judiciário, a qualquer tempo, eis que imprescritível, hipótese em que o ônus da prova do efetivo prejuízo e da responsabilidade do seu causador incumbe a quem pleiteia o ressarcimento. 
6. Na tomada de contas especial, diversamente, o ônus da prova incumbe ao responsável pela aplicação dos recursos repassados, que se torna o responsável pelo débito e multa por mera presunção de prejuízo ao erário se ausente ou falha a prestação de contas. Nessas circunstâncias, a atuação administrativa deve encontrar limites temporais, sob pena de sujeitar os responsáveis pela aplicação de repasses de verbas federais a provarem, eles, a qualquer tempo, mesmo que decorridas décadas, a adequada aplicação dos recursos que um dia geriram, em flagrante ofensa a princípios basilares do Estado de Direito, como a segurança jurídica e ampla defesa. 
7. Em virtude da lacuna legislativa, pois não há previsão legal de prazo para a atuação do Tribunal de Contas da União, deve ser-lhe aplicado o prazo quinquenal, por analogia aos arts. 1° do Decreto 20.910/32 e 12 da Lei 9.873/99. Em hipótese similar à presente, porquanto ausente prazo decadencial específico no que concerne ao exercício do poder de polícia pela Administração, antes do advento da Lei 9.873/99, a Primeira Seção desta Corte, no julgamento do REsp 1.105.442/RJ (Rel. Min. Hamilton Carvalhido, Primeira Seção, DJe 22/2/2011) , sob o rito do art. 543-C do CPC, assentou ser ele de 5 anos, valendo-se da aplicação analógica do art. 12do Decreto 20.910/32. 
8. Recurso especial parcialmente conhecido e, nessa extensão, provido para julgar procedente o pedido inicial, desconstituindo a decisão do Tribunal de Contas da União no processo de tomada de contas especial do Convênio 5013/96, ressalvando-se a via judicial para o pleito de eventual ressarcimento. (...) (Brasília (DF) , 05 de abril de 2016 (Data do Julgamento) - MINISTRO BENEDITO GONÇALVES - Relator.) . RECURSO ESPECIAL N° 1.480.350 - RS (2014/0142962-8) .' 
	A referida prescrição no prazo de 05 anos, nos termos agora pacificado pelo Superior Tribunal de Justiça - STJ, vem sendo reafirmada pelo Tribunal Regional Federal da V Região, consoante se verifica dos julgados objetos dos Agravos de Instrumentos n20054144-94.2016.4.01.0000/DF1de 15/09/16 e 0046928- 82.2016.4.01.0000/DF, de 06.09.16. 
	Desse último julgado acima destacado, de relatoria do Desembargador Néviton Guedes, colhe-se a seguinte passagem do voto do Desembargador Relator: 
[...] No que tange ao mérito, a tese jurídica do recorrente, de eventual prescrição quanto ao poder do TCU de exercer controle sobre suas contas, parece revestir-se de razão. 
De fato, a Primeira Seção do STJ, no julgamento do REsp 1.105.442/RJ (Rel. Min. Hamilton Carvalhido, Primeira Seção, Die 22/2/2011) , sob o rito do art. 543-C do CPC, assentou entendimento de que, na ausência de prazo decadencial específico no que concerne ao exercício do poder de polícia pela Administração, antes do advento da Lei 9.873/99, ele é de 5 anos, valendo-se da aplicação analógica do art. 19do Decreto 20.910/32. 
Confira-se: 
PROCESSUAL CIVIL E ADMINISTRATIVO. RECURSO ESPECIAL. TRIBUNAL DE CONTAS DA UNIÃO. PROCESSO DE TOMADA DE CONTAS ESPECIAL. VIOLAÇÃO A INSTRUÇÃO NORMATIVA. EXAME INCABÍVEL EM SEDE DE APELO ESPECIAL. ARTS. 31 E 57 DA LEI 8.443/92, 471 DO CPC, 884 DO CC, 26, VI, E 27, § 1°, DA LEI 9.784/99. AUSÊNCIA DE PREQUESTIONAMENTO. SÚMULA 211/STJ. TESE DE PRESCRIÇÃO ADMINISTRATIVA. AUSÊNCIA OU FALHA NA PRESTAÇÃO DE CONTAS. IMPUTAÇÃO DO DÉBITO E APLICAÇÃO DE SANÇÃO. NÃO CONFIGURAÇÃO DE HIPÓTESE DE IMPRESCRITIBILIDADE. LACUNA LEGISLATIVA. NECESSIDADE DE INTEGRAÇÃO POR ANALOGIA. APLICAÇÃO DO PRAZO QUINQUENAL DECURSO. OCORRÊNCIA. (...) 
3. 'A lei estabelecerá os prazos de prescrição para ilícitos praticados por qualquer agente, servidor ou não, que causem prejuízos ao erário, ressalvadas as respectivas ações de ressarcimento' (§ 5° do art. 37 da CF) . 
4. As 'ações de ressarcimento' são imprescritíveis, conforme dispõe expressamente o texto constitucional, o que tem sido observado e reiterado nos julgamentos desta Corte, seja em sede de ação de improbidade com pedido de ressarcimento, seja em ação com o fim exclusivo de ressarcir o erário. No entanto, os autos não versam sobre o exercício do direito de ação, ou seja, de pedir ressarcimento perante o Poder Judiciário. Ao contrário, tratam da imputação de débito e aplicação de multa promovida pelo Tribunal de Contas da União, no exercício do seu poder/dever de velar pelas contas públicas, mediante atuação administrativa, oportunidade em que não há falar em exercício do direito de ação e, consequentemente, em imprescritibilidade. 
5. Eventual desvio de verbas ou qualquer outra ilegalidade que importe prejuízo ao erário poderá ser objeto de ação de ressarcimento, perante o Poder Judiciário, a qualquer tempo, eis que imprescritível, hipótese em que o ônus da prova do efetivo prejuízo e da responsabilidade do seu causador incumbe a quem pleiteia o ressarcimento. 
6. Na tomada de contas especial, diversamente, o ônus da prova incumbe ao responsável pela aplicação dos recursos repassados, que se torna o responsável pelo débito e multa por mera presunção de prejuízo ao erário se ausente ou falha a prestação de contas. Nessas circunstâncias, a atuação administrativa deve encontrar limites temporais, sob pena de sujeitar os responsáveis pela aplicação de repasses de verbas federais a provarem, eles, a qualquer tempo, mesmo que decorridas décadas, a adequada aplicação dos recursos que um dia geriram, em flagrante ofensa a princípios basilares do Estado de Direito, como a segurança jurídica e ampla defesa. 
7. Em virtude da lacuna legislativa, pois não há previsão legal de prazo para a atuação do Tribunal de Contas da União, deve ser-lhe aplicado o prazo quinquenal, por analogia aos arts. 1° do Decreto 20.910/32 e 1° da Lei 9.873/99. Em hipótese similar à presente, porquanto ausente prazo decadencial específico no que concerne ao exercício do poder de polícia pela Administração, antes do advento da Lei 9.873/99, a Primeira Seção desta Corte, no julgamento do REsp 1.105.442/RJ (Rel. Min. Hamilton Carvalhido, Primeira Seção, DJe 22/2/2011) , sob o rito do art. 543-C do CPC, assentou ser ele de 5 anos, valendo-se da aplicação analógica o art. 1° do Decreto 20.910/32. (grifo nosso) 
8. Recurso especial parcialmente conhecido e, nessa extensão, provido para julgar procedente o pedido inicial, desconstituindo a decisão do Tribunal de Contas da União no processo de tomada de contas especial do Convênio 5013/96, ressalvando-se a via judicial para o pleito de eventual ressarcimento. (REsp 1480350/RS, Rel. Ministro BENEDITO GONÇALVES, PRIMEIRA TURMA, julgado em 05/04/2016, ale 12/04/2016) 
No caso concreto, há prova documental nos autos de que, não obstante os fatos digam respeito ao ano de 2000, a citação válida deu-se apenas em 2013. De fato, retiro da manifestação do Ministério Público atuante junto ao TCU, a advertência de que 'considerando que a data de ocorrência do débito registrada na citação do responsável, 29.09.2000, diverge daquela em que os recursos se tornaram disponíveis ao convenente, 8.9.2000 (peça 1, p. 69) , é oportuno que a nova comunicação processual retifique o equívoco apontado.' Acolhendo o parecer do Ministério Público, o Ministro-Relator determinou em 24.05.2013 nova citação (documento de fl. 60 destes autos) , que apenas seria promovida em 11.7.2013. 
Portanto, considerados os documentos referidos, não parece remanescer dúvida de que mais de 5 (cinco) anos se passaram entre os fatos investigados pelo TCU e a citação válida (11.7.2013) no procedimento que teria curso naquela Corte de Contas (conforme documento de 39) , fazendo incidir a prescrição, portanto, segundo interpretação do STJ.' 
	Por fim, no julgamento do Mandado de Segurança nº 32.201, com decisão prolatada em 21 de março de 2017, o Supremo Tribunal Federal asseverou o seguinte: 
Ementa 
Ementa: Direito administrativo. Mandado de segurança. Multas aplicadas pelo TCU. Prescrição da pretensão punitiva. Exame de legalidade. 
1. A prescrição da pretensão punitiva do TCU é regulada integralmente pela Lei nº 9.873/1999, seja em razão da interpretação correta e da aplicação direta desta lei, seja por analogia. 
2. Inocorrência da extinção da pretensão punitiva no caso concreto, considerando-se os marcos interruptivos da prescrição previstos em lei. 
3. Os argumentos apresentados pelo impetrante não demonstraram qualquer ilegalidade nos fundamentos utilizados pelo TCU para a imposição da multa. 
4. Segurança denegada. 
	Verifica-se do voto do Ministro Luís Roberto Barroso, a seguinte fundamentação: 
' (...) 1. O mandado de segurança, impetrado contra a imposição de multa pelo TCU, está fundado em dois argumentos: a) prescrição da pretensão administrativa sancionadora; b) ausência de responsabilidade do impetrante pela conduta sancionada. 
2. Para a análise do primeiro argumento, é preciso antes determinar qual o prazo prescricional para que o TCU exerça sua competência sancionadora. A matéria ainda não foi examinada especificamente pelo Supremo Tribunal Federal. 
3. A Lei n° 8.443/1992 (Lei Orgânica do TCU) , ao prever a competência do órgão de contas federal para aplicar multas pela prática de infrações submetidas à sua esfera de apuração (art. 58) , deixou de estabelecer prazo para o exercício do poder punitivo. 
4. Ainda assim, é praticamente incontroverso o entendimento de que o exercício da competência sancionadora do TCU é temporalmente limitado. A prescrição é instituto diretamente ligada ao princípio geral da segurança das relações jurídicas, que tem por decorrência, salvo hipóteses excepcionais, a regra da prescritibilidade, em qualquer ramo jurídico (nesse sentido, é antiga a jurisprudência do STF, ilustrada, v. g., no MS 20069, Rel. Min. Cunha Peixoto) . 
5. Essa premissa, a propósito, deriva da norma do art. 37, § 5º, da Constituição, segundo a qual cabe à lei estabelecer os prazos de prescrição para ilícitos praticados por qualquer agente, servidor ou não, que causem prejuízos ao erário, restando ressalvadas apenas as respectivas ações de ressarcimento. 
6. Consideradas a regra da prescritibilidade e a ausência de previsão expressa de prazo prescricional na sua Lei Orgânica, o TCU debateu longamente o tema, tendo-se formado, no âmbito daquele órgão, duas correntes interpretativas, destacadas no Acórdão n° 1.441/2016. 
7. Para a primeira, que veio a prevalecer no TCU, à falta de regra expressa sobre o tema deve ser aplicada a regulação do Código Civil, notadamente o prazo de 10 (dez) anos (CC, art. 205) . O termo inicial do prazo, por sua vez, seria fixado no momento da irregularidade detectada, de acordo com o art. 189 do CC. 
8. Já para a segunda corrente, a lacuna deve ser colmatada através da aplicação do prazo de 5 (cinco) anos, previsto em diversas normas de direito público. O termo inicial do prazo, para essa corrente, seria o momento do conhecimento dos fatos pelo TCU, porquanto, antes disso, não se poderia falar em inércia de sua parte. 
9. Pois bem. A meu ver, a prescrição da pretensão sancionatória do TCU é regulada integralmente pela Lei n° 9.873/1999 - que regulamenta a prescrição relativa à ação punitiva pela Administração Pública Federal, direta e indireta. Essa conclusão está embasada em dois fundamentos. 
10. Primeiro fundamento: a Lei n° 9.873/1999, se corretamente interpretada, é diretamente aplicável à ação punitiva do TCU, não se fazendo necessária colmatação de suposta lacuna através de analogia.
11. Esse fundamento decorre do caráter geral da Lei n° 9.783/1999 em matéria de direito administrativo sancionador, sendo sua disciplina aplicável a qualquer ação punitiva da Administração Pública Federal, exceto àqueles âmbitos em que existente uma regulamentação própria. Explico. 
12. É verdade que, por um lado, o art. 1° da referida lei alude à ação punitiva 'no exercício do poder de polícia' e, por outro lado, a atuação do TCU examinada nestes autos não se qualifica, em sua acepção clássica, como exercício do poder de polícia - o qual se caracteriza apenas pela restrição da liberdade e da propriedade dos particulares em prol do interesse público. De fato, na atividade de controle externo, o TCU fiscaliza a própria atuação estatal em relação a gestores de recursos públicos. 
13. Não obstante, já há algum tempo a doutrina tem conferido tratamento específico ao poder sancionador das entidades públicas, diferenciando-o do poder de polícia. Distinguem-se, assim, as limitações impostas com base no poder administrativo de polícia - o qual possui caráter de proteção preventiva de interesses públicos - das punições decorrentes do exercício de um autêntico poder administrativo sancionador, este sim de caráter repressivo. É dizer que o poder de polícia, nesse sentido estrito, não inclui a aplicação de sanções, atividade submetida, consoante compreensão mais recente, ao regramento jurídico próprio e específico do chamado direito administrativo sancionador. 14. Essa linha de pensamento se mostra apropriada na medida em que as sanções administrativas estão sujeitas, em suas linhas gerais, a um regime jurídico único, um verdadeiro estatuto constitucional do poder punitivo estatal, informado por princípios como os da legalidade (CF, art. 5°, II, e 37, caput) ; do devido processo legal (CF, art. 5°, LIV) ; do contraditório e da ampla defesa (CF, art. 52, LV) ; da segurança jurídica e da irretroatividade (CF, art. 52, caput, XXXIX e XL) ; da culpabilidade e da pessoalidade da pena (CF, art. 52, XLV) ; da individualização da sanção (CF, art. 52, XLVI) ; da razoabilidade e da proporcionalidade (CF, arts. 12 e 52, LIV) . 
15. Portanto, é mais correto dizer, a rigor, que a Lei n° 9.783/1999 regula a ação punitiva da Administração Pública no exercício do poder administrativo sancionador - e não no exercício do poder de polícia, o qual abarca medidas preventivas de proteção de interesses públicos, mas não a aplicação de sanções. 
16. Também da interpretação sistemática dos dispositivos da Lei n° 9.783/1999 se extrai sua vocação regulatória geral da prescrição do exercício da competência sancionadora da Administração Pública. 
17. O artigo 52, por exemplo, prevê que 'O disposto nesta Lei não se aplica às infrações de natureza funcional e aos processos e procedimentos de natureza tributária'. Ora, nem infrações de natureza funcional nem procedimentos de natureza tributária possuem relação com o poder de polícia estatal, de sorte que, se a Lei n° 9.783/1999 se limitasse a regular a prescrição no âmbito do exercício do poder de polícia, esse dispositivo seria absolutamente inócuo. 
18. O art. 1º-A, por sua parte, prevê prazo prescricional de cinco anos para a ação de execução da administração pública federal relativa a crédito não tributário, decorrente da aplicação de multa por infração à legislação em vigor. Essa previsão, como se vê, aplica-se a qualquer crédito não tributário decorrente de aplicação de multa, não apenas àqueles constituídos 'no exercício do poder de polícia'. 
19. Finalmente, uma interpretação histórica, segundo a vontade do legislador, confirma a concepção aqui proposta. Lê-se, a propósito, na exposição de motivos (EM 400/ME) da Medida Provisória n° 1708/1998) - que posteriormente, após reedições, viria a ser convertida na Lei n° 9.873/1999 - que a regulamentação proposta 'uniformiza a questão da prescrição no âmbito da Administração Pública Federal'. 
20. A aplicação de multas pelo TCU se insere evidentemente no exercício da competência sancionadora da Administração Pública Federal - como, aliás, já expressamente afirmado pelo STF (RE 190985, Rel. Min. Néri da Silveira) -, de sorte que a prescrição da respectiva pretensão punitiva deve ser regida pela Lei n° 9.783/1999. 
21. Portanto, não há necessidade de aplicação analógica da Lei n° 9.873/1999 à ação punitiva do TCU, sendo suficiente para a resolução do caso concreto a sua simples interpretação e aplicação direta. 
22. Segundo fundamento: ainda que não fosse diretamente aplicável à ação punitiva do TCU, a Lei n° 9.873/1999 representa a regulamentação mais adequada a ser aplicada por analogia. 
23. Sobre este ponto, friso, inicialmente, que, conforme já defendi em estudo acerca do tema, o direito administrativo tem autonomia científica, razão pela qual não há nenhuma razão plausível pela qual se deva suprir a alegada omissão com recurso às normas de direito civil, e não às de direito administrativo.
 24. Assim, à falta de norma regulamentadora, o prazo prescricional referencial em matéria de direito administrativo deve ser de cinco anos, como decorrência de um amplo conjunto de normas: Decreto n920.910/32, art. 19; CTN, arts. 168, 173 e 174; Lei nº 6.838/1980, art. 12; Lei nº 8.112/1990 ('Regime jurídico dos servidores públicos civis federais') , art. 142, I; Lei nº 8.429/1992, art. 23; Lei nº 8.906/1994 (Estatuto da OAB) , art. 43; Lei nº 9.783/1999; Lei nº 12.529/2011 ('Lei antitruste') , art. 46; Lei nº 12.846/2013 ('Lei anticorrupção') , art. 25; entre outros. (g.n) . 
	Por outro lado, é certo também que o termo final do prazo prescricional, com todo o respeito à posição dessa Corte, conforme metodologia universalmente adotada para contar o prazo de prescrição no âmbito administrativo e judicial, não pode ser o 'ato que determinou a citação', mas a citação efetivamente realizada. Até porque nada impede que entre o ato ordinatório e a efetiva citação ocorra longo prazo, sem que o gestor tenha conhecimento. 
	Aliás, foi o que ocorreu nos presentes autos. 
	Conforme consta do acórdão ora Embargado, o ato ordinatório da citação compreendido como o termo final da contagem do prazo teria sido o acórdão nº 6852/2016-TCU-2º-Câmara, datado de 07/06/2016. Entretanto, a citação somente ocorreu com a entrega do Ofício nº 2.180/2016-SECEX-MA em 05-09-2016 (ver peça 14 destes autos) . 
	Assim, veja, Excelência, a contar da efetiva citação em setembro de 2016, terá ocorrido até a prescrição decenal, uma vez que o termo inicial admitido pelo próprio acórdão seriam as datas de repasse em 24/07/2006, 07/08/2006 e 30/08/2006. 
	No caso, senão admitida a prescrição decenal ocorrida entre aquelas datas e a data da efetiva citação nestes autos (05-09-2016) , mesmo admitindo que o termo final do prazo seja o acórdão nº 6.852/2016, datado de junho de 2016, resta demonstrada a ocorrência da prescrição quinquenal, conforme entendimento do STJ e do próprio STF (este ainda não definitivo) . 
	Desse modo, deve ser esclarecida a contradição apontada, reconhecendo-se, como decorrência da correção do julgado, a prescrição administrativa requerida. 
	É o que se requer, seja reconhecido.
VI - Do pedido. 
	Face ao exposto, a Embargante REQUER: 
	1. o acolhimento e provimento dos presentes Embargos de Declaração para, através de efeitos infringentes ao julgado, reformar o Acórdão embargado para reconhecer a prescrição da pretensão administrativa e determinar o arquivamento do feito; e 
	2. Não reconhecida esta, considerar a documentação ora acostada, comprobatória do liame entre a obra realizada e o seu pagamento com os recursos do contrato, bem como com o esclarecimento do ofício que teria solicitado a primeira medição antes do encerramento da licitação, considerar regulares os atos tidos por irregulares, ainda que com ressalvas e afastar as multas impostas, posto que ausentes seus pressupostos legais. 
	Termos em que, pede deferimento."
	É o relatório

Claudismar Zupiroli (OAB/DF 12.250) e outros representando Maria Sônia Oliveira Campos.

Não atuou.

TOMADA DE CONTAS ESPECIAL PROVENIENTE DE REPRESENTAÇÃO. AUDITORIA DA CONTROLADORIA-GERAL DA UNIÃO. CONTRATO DE REPASSE. EXECUÇÃO DE PAVIMENTAÇÃO, MEIO-FIO E SARJETAS. INDÍCIOS DE FRAUDE DOCUMENTAL E MONTAGEM DE PROCEDIMENTO LICITATÓRIO. INIDONEIDADE DE NOTAS FISCAIS. ROMPIMENTO DO NEXO DE CAUSALIDADE ENTRE OS RECURSOS FEDERAIS E AS DESPESAS DECLARADAS EM PRESTAÇÃO DE CONTAS. AUSÊNCIA DE ENFRENTAMENTO PONTUAL DOS INDÍCIOS DE IRREGULARIDADES. ÔNUS DA IMPUGNAÇÃO ESPECIFICADA. DESATENDIMENTO. INAPLICABILIDADE DA TESE DE ILIQUIDAÇÃO DAS CONTAS. IMPRESCRIBILIDADE DAS AÇÕES DE RESSARCIMENTO AO ERÁRIO. DELEGAÇÃO. RESPONSABILIDADE DO AGENTE DELEGANTE. INAFASTABILIDADE. DEVER DE SUPERVISÃO. IRREGULARIDADE DAS CONTAS. DÉBITO E MULTA. EMBARGOS DE DECLARAÇÃO. ELEMENTOS APRESENTADOS INCAPAZES DE MODIFICAR O JUÍZO REALIZADO PELO TRIBUNAL. AUSÊNCIA DE FALHAS PASSÍVEIS DE EMBARGOS. REJEIÇÃO.

TOMADA DE CONTAS ESPECIAL (TCE)

não atuou.

Cuidam os autos de tomada de contas especial instaurada em desfavor de Maria Sônia Oliveira Campos, prefeita municipal de Axixá, MA, na gestão de 2005 a 2008, em razão da ausência de comprovação da aplicação regular dos recursos federais repassados para a execução de pavimentação, meios-fios e sarjetas em ruas daquela municipalidade. O valor original do convênio atingiu R$ 102.862,51, dos quais R$ 97.500,00 corresponderam a recursos repassados pelo extinto Ministério das Cidades.
Por meio do Acórdão 1322/2019-TCU-Segunda Câmara, este Tribunal julgou irregulares as contas da ex-prefeita, condenando-a ao recolhimento do débito apontado e aplicando-lhe multa.
Por entender que existe contradição nesse julgado, Maria Sônia Oliveira Campos opôs os embargos de declaração ora em análise. 
Os argumentos apresentados pela embargante são:
a. dificuldade de obtenção dos elementos suficientes para sua defesa em razão do tempo decorrido desde a ocorrência dos fatos e até sua citação;
b. quebra de confiança da então secretária municipal de Administração, Gestão Fiscal e Infraestrutura, que teria falsificado a assinatura da ex-prefeita em atos da licitação em tela;
c. efetiva realização da obra com os recursos repassados pelo extinto Ministério das Cidades;
d. inexistência do documento que teria solicitado a primeira medição da obra previamente à conclusão do procedimento licitatório nos autos do processo da Caixa Econômica Federal;
e. prescrição da pretensão punitiva em razão de o recebimento do ofício de citação pela ex-prefeita ter ocorrido em 5/9/2016 e os repasses do convênio terem ocorrido em 24/7, 7/8 e 30/8 de 2006.
Antes de qualquer análise, considero oportuno relembrar a natureza dos embargos declaratórios. Para tanto, transcrevo excerto do Acórdão 1218/2015-TCU-Plenário, de relatoria do ministro José Múcio Monteiro:
"Antes de tratar especificamente dos argumentos trazidos pelos embargantes, lembro que essa espécie recursal, cujo objetivo é sanar eventuais omissões, obscuridades ou contradições, não deve ser manejada para rediscussão de mérito, o que representa, na prática, a possibilidade de repetição de um mesmo recurso, ferindo os princípios da singularidade, da isonomia e da celeridade processual. Os embargos declaratórios devem ter como fundamentação a obscuridade (falta de clareza na redação do julgado) , contradição (existência de proposições inconciliáveis entre si) e omissão (falta de pronunciamento judicial sobre matéria que deveria ter sido apreciada pelo juiz) ."
Conforme a própria ex-prefeita afirmou no documento apresentado, "A Embargante, pelo signatário, tem consciência da 'via estreita' dos Embargos de Declaração no âmbito do TCU". Apesar disso, entendeu que "talvez não tenha sido contundente e concreta o suficiente para demonstrar a regularidade da aplicação dos recursos".
Passo agora a discutir os pontos essenciais das arguições aduzidas.
Maria Sônia Oliveira Campos alegou ter tido dificuldade para obter elementos suficientes para sua defesa em razão do tempo decorrido desde a ocorrência dos fatos até sua citação, mas não demonstrou como isso teria objetivamente prejudicado sua defesa. Ademais, o argumento não se refere a qualquer omissão, obscuridade ou contradição na decisão fustigada.
A alegação de que a então secretária municipal de Administração, Gestão Fiscal e Infraestrutura teria falsificado a assinatura da ex-prefeita em atos da licitação em tela, por sua vez, veio acompanhada de reprodução de parecer técnico pericial, que avaliou as assinaturas presentes nas cópias das declarações do Programa de Apoio ao Desenvolvimento Urbano de Municípios de Médio e Grande Porte, e da Previsão Orçamentária de Contrapartida. O assistente técnico que assinou o parecer concluiu haver relevantes divergências gráficas que sugeririam inautenticidade das assinaturas avaliadas. 
Além de, mais uma vez, não se tratar de eventual omissão, obscuridade ou contradição no julgado em discussão, não foram apresentados elementos a comprovar que as assinaturas constantes dos documentos relacionados à aplicação dos recursos federais repassados também conteriam divergências indicativas de sua inautenticidade. Além disso, conforme já esclareci no voto condutor do acórdão vergastado, "a delegação de poderes a subordinados não afasta a responsabilidade do gestor máximo de ente ou de entidade pública por atos de sua competência primária, pois, ao delegar suas atribuições, o administrador tem obrigação de escolher bem o subordinado e assume o ônus de supervisioná-lo". 
Outro argumento foi apresentado pela embargante: as obras foram efetivamente realizadas com os recursos recebidos do extinto Ministério das Cidades. Apesar de a ex-prefeita apresentar cópias de documentos que demonstram a real execução das obras, a questão não é objeto de aclaratórios. Ademais, permanece pendente de comprovação o nexo causal entre os recursos recebidos e documentos relacionados à execução dos serviços, como eu já havia explicado no voto condutor do Acórdão 1322/2019-TCU-Segunda Câmara:
"6. Conforme enfatizei no voto condutor do Acórdão 6852/2016-TCU-Segunda Câmara (TC Processo 022.370/2013-7) , caberia à responsável: 
'12. (...) demonstrar a correta aplicação dos recursos, nos termos do art. 93 do Decreto-Lei 200/1967 c/c o art. 145 do Decreto 93.872/1986. (...) trazer extratos bancários, boletins de medição e outros documentos que permitam estabelecer nexo entre a obra que diz ter construído, os recursos repassados e os débitos bancários. (...) justificar a fraude no procedimento licitatório e nos documentos fiscais, provas robustas do desvio dos recursos ora discutido' (grifei) 
7. Mais uma vez, isso não ocorreu. Em nenhuma passagem a responsável ofereceu contrapontos às fortes evidências de montagem de procedimento licitatório e fraude documental, o que coloca em suspeição a regularidade do gasto público por impossibilidade de estabelecer nexo causal com a verba federal repassada ao munícipio. Deixa, assim, de exercer o ônus da impugnação especificada, aplicável aos processos de controle externo (v. Acórdão 412/2012-TCU-Primeira Câmara, rel. ministro Walton Alencar Rodrigues) . 
8. Não é demais ressaltar que: 
'A mera execução física do objeto ou de parte dele não comprova o regular emprego dos recursos de convênio firmado com a União. É necessário que o responsável demonstre o nexo causal entre os recursos por ele geridos e os documentos de despesas referentes à execução, como notas de empenho, ordens bancárias, cheques, recibos ou notas fiscais e extratos bancários, com vistas a confirmar a utilização dos recursos da União no ajuste' (Acórdão 5170/2015-TCU-Primeira Câmara, rel. min. Walton Alencar Rodrigues) "
Outro argumento apresentado por Maria Sônia Oliveira Campos foi a inexistência, nos autos do processo da Caixa Econômica Federal, do documento que teria solicitado a primeira medição da obra previamente à conclusão do procedimento licitatório. A embargante afirmou que a existência de tal documento - o qual consta dos autos do processo de licitação - "possivelmente tenha sido mesmo um equívoco a ser esclarecido assim que a Embargante conseguir a cópia integral dos autos que está providenciando junto à CEF e que poderá juntar aos autos na sequência". Nada há que se falar, portanto, em omissão, obscuridade ou contradição.
Por fim, a ex-prefeita afirmou estar a pretensão punitiva prescrita em razão de ela ter recebido o ofício de citação em 5/9/2016 e o último repasse do convênio ter ocorrido em 30/8/2006.
Mais uma vez, o argumento apresentado visa a rediscutir mérito. No voto que embasou o julgado em análise, expliquei:
" (...) o Tribunal pacificou a matéria e dispôs, essencialmente, que: i. a prescrição da pretensão punitiva é a decenal, disposta no art. 205 do Código Civil, com regramento intertemporal no art. 2.028 da mesma codificação normativa; ii. o termo inicial é a data da ocorrência da irregularidade sancionada; e iii. a contagem do prazo prescricional é interrompida, uma única vez, na data do ato que ordenar a audiência, citação ou oitiva da parte, retomando-se a contagem no mesmo dia da interrupção.
24. Aplicando esse entendimento ao caso concreto, noto que a ocorrência irregular se deu em 19/3/2007 (data de recebimento da prestação de contas na Caixa) - peça 13, p. 6, TC Processo 022.370/2013-7. É esse o termo inicial a ser considerado para fins de cômputo do prazo prescricional, na linha do entendimento que defendi por ocasião do voto condutor do Acórdão 3749/2018-TCU-Segunda Câmara. Como entre esse marco e o ato que ordenou a citação - o Acórdão 6852/2016-TCU-Segunda Câmara, prolatado em 7/6/2016 - transcorreram menos de dez anos, não se consumou a prescrição da pretensão punitiva."
Como se vê, nenhum dos argumentos ora apresentados trata de falta de clareza na redação do Acórdão 1322/2019-TCU-Segunda Câmara, da existência de proposições inconciliáveis entre si no texto desse julgado ou da falta de pronunciamento sobre matéria que deveria ter sido apreciada; há, na verdade, discordâncias em relação à decisão adotada pela Corte. 
Como a rediscussão de mérito de matéria decidida não é albergada na natureza do recurso interposto, concluo não haver reparo a ser feito na decisão proferida por este Tribunal.
	Ante o exposto, VOTO por que seja aprovada a minuta de deliberação que submeto a este Colegiado.
TCU, Sala das Sessões Ministro Luciano Brandão Alves de Souza, em 23 de julho de 2019.
ANA ARRAES 
Relatora